【裁判字號】    89,訴,1171
【裁判日期】    900524
【裁判案由】    交付處理委任事務所收取之金錢
【裁判全文】
臺灣屏東地方法院民事判決  八十九年度訴字第一一七一號
    原      告  甲○○
    被      告  乙○○
右當事人間請求交付處理委任事務所收取之金錢事件，本院判決如左：
    主      文
原告之訴駁回。
訴訟費用由原告負擔。
    事      實
甲、原告方面：
一、聲明：求為判決（一）被告應給付原告新台幣四百三十一萬八千二百三十七元及
    自本訴狀繕本送達翌日起至清償日止，按週年利率百分之五計算之利息。（二）
    願供擔保，請准宣告假執行
二、陳述：
(一)緣原告為投資獲利，自友人處知悉被告乙○○與許多上市公司股東熟識，可經由
    出資與該等股東合作，投資現金增資股，短期內即可獲取相當於股票發行價格與
    市價間價差之利潤，即委由被告代為尋找將發行現金增資股之股票上市公司須用
    資金之股東、可以認購之股數，而由金主決定欲投資之股數換算溢價發行之股價
    ，即欲投資之金額後，將資金交由被告提供與未上市公司股東，使之認購現金增
    資股，而約定金主按每股支付一定之價額予被告，作為股東利潤及支付被告之報
    酬，及於股票發行日，由股東依約定以開盤價出售現金增資發行之股票，將所得
    之金額交予被告，被告再轉交金主。
(二)原告乃先後於八十八年十二月至八十九年一月間，提供資金委託被告投資上市公
    司鴻運電子公司股票四十張︵即四萬股︶每股以新台幣︵下同︶五十五元溢價發
    行，計股東應繳之認購股款二百二十萬元；燁輝鋼鐵公司股票一百五十張︵即十
    五萬股︶，每股以十五元溢價發行，計股東應繳之認購股款二百二十五萬元，並
    由原告先於八十八年十二月十六日將應付給被告之酬金，含被告依委任關係應付
    給接受資金之不知名之鴻運公司股東之利潤計三十二萬元，先行匯予被告；於八
    十九年一月十九日將應付予被告之酬金，含被告依委任關係應付給接受資金之不
    知名之燁輝鋼鐵公司股東之利潤計三十萬元匯予被告，至被告受委任處理投資事
    務與各該股東如何約定利潤，則非原告所悉，迄增資股票繳款截止日，原告八十
    九年一月二十六日將燁輝鋼鐵公司應繳認購股款二百二十五萬元匯予被告，於八
    十九年一月二十六日將鴻運電子公司應繳股款截止日，將股款二百二十萬元匯予
    被告，均由被告提出轉由各該股東繳納。 
(三)前開二公司之股票之現金增資股款繳納憑證均於八十九年二月九日起上市買賣，
    各該經由被告接受投資之股東即依約定，以當日開盤價即鴻運電子股票每股八十
    五元；燁輝鋼鐵股票每股十八．四元，將各該股票在集中市場出售，計出售鴻運
    電子股票得款三百三十八萬四千九百五十五元，出售燁輝鋼鐵股票得款二百七十
    四萬七千七百八十七元，總計六百一十三萬二千七百四十二元，並應將所得股款
    轉交被告。被告因處理委任事務，已受報酬之支付，其因處理委任事務所必須支
    付予股東之利潤，亦由原告先行支付，則其因處理受委任之投資事務所收取之該
    等股款，即應依民法第五百四十一條之規定，全數交予委任之原告，惟被告竟僅
    於八十九年二月十一日匯款一百八十一萬四千五百零五元予原告，餘款四百三十
    一萬八千二百三十七元，則推拖拒不交付原告。
(四)對被告抗辯之陳述：
１、原告與被告間確為委任關係而非共同投資關係，蓋共同投資人應同負盈虧責任，
  並無共同投資人從中另行收取報酬者然觀被告九十年一月十一日所提呈之股票
    成本金額明細表列，原告匯款之金額，均高於被告之購入成本，是此中之差價利
    潤即為被告所收取之報酬，被告代理人亦於三月五日庭訊時承認有收取報酬，足
    證二造間並非共同投資關係，被告乃係受有報酬為原告處理事務之受任人。
２、原告委託被告處理之事項乃係購買鴻運電子公司及燁輝鋼鐵公司之現金增資股，
    以賺取股票上市發行後之差價利潤，被告收受原告匯兌之款項允為處理，雖則被
    告辯稱伊受第三人莊健民之詐騙致無法取得股票股款云云，然被告自承於八十九
    年二月十一日向莊健民取回之一千萬元，其中依比例返還原告一百八十一萬四千
    五百零五元，則當次之一千萬元款項若如被告所指顯應係屬原告所購之鴻運電子
    及燁輝鋼鐵股票部分，則無論系爭股票究有無於公開市場出售，事實上當日定有
    股票買賣，僅係不知由何人賣出，然被告處理原告所委任事項部份至少有收取一
    千萬元，則就此部分所收取之金錢自當依民法第五四一條之規定交付予原告。 
３、原告委託被告處理事務，並不認識莊健民，而被告受原告委託並領有報酬對其所
    交易之對象自應盡其善良管理人之注意義務，則其與莊健民交易時，是否果有此
    交易情事，自應詳予查明莊健民是否果有股票可供交易，有無提供權利證書等相
    關認購股份之文件資料供以查證核對，然依被告所言及卷附莊健民之自首資料而
    觀，被告似僅憑莊健民自稱可取得現金增資股認購權，即行採信並匯兌鉅款，顯
    失諸草率而有未盡注意義務之過失，且原告當時係要求被告直接找股票上市公司
    須用資金之股東買賣，然被告卻向非直接股東之第三人買賣，造成原告之損失，
    其處理委任事務顯有過失並已逾越權限，則被告對原告因之所受之損害依民法第
    五四四條之規定亦應擔負賠償之責，包括所受損害及所失利益。
三、証據：提出匯款單六件、股票查詢單二件。
乙、被告方面：
一、聲明：求為判決原告之訴及假執行之聲請均駁回。
二、陳述：
(一)被告自八十八年四月間起，即與親朋好友（原告亦為其中一名）共同集資，並以
    被告名義，委託第三人莊建民（自稱與許多上市公司股東熟識，可經由出資與該
    等股東合作，投資現金增資股），購買上市公司現金增資股，直至八十八年十月
    間，原告再與被告及其他人共同集資，購買上揭增資股股票，此次集資之總金額
    成本高達五億一仟四百九十五萬二千元，並自八十八年十月卅日起先後將集資款
    經由被告名義匯入第三人莊建民之台灣省合作金庫大同支庫000000000
    0000號帳戶，詎第三人莊建民於受領被告等人上述所匯入高達五億一仟四百
    九十五萬二千元款項後，並未依約向各該公司股東購買現金增資股股票，經被告
    等人多次催索，始得悉第三人莊建民所謂與被告交易之股票名稱及張數均為莊建
    民個人所杜撰，實際上莊建民並未將被告所匯入之金額向各該公司股東購買現金
    增資股並將該鉅款挪為他用，被告始知受騙。
(二)被告與原告暨共同出資之客戶如張燕生等人受騙上當損失不貲，經多方與第三人
    莊建民連繫協調後，莊建民乃於八十九年二月十一日先匯予被告一千萬元，被告
    隨即返還原告一百八十一萬四千五百零五元，另被告與莊建民於八十九年二月廿
    八日再另達成協議，由莊建民先退還被告三千二百九十八萬四千元，所欠餘款四
    億八千一百九十六萬八千元，竟懸而未決。而被告於收受上揭三千二百九十八萬
    四千元後，乃依被告及張燕生等七人所出資之比率，分別再與張燕生等人達成協
    議，將該三千二百九十八萬四千元按比率返還張燕生等人，而第三人莊建民因詐
    騙被告等人之財產達廿四億八千餘萬元亦自知法網難逃，乃於八十九年二月十一
    日向台灣士林地方法院檢察署檢察官自首犯罪，並經偵察起訴有案。
(三)按第三人莊建民係自稱與許多上市公司股東熟識，謂可經由出資與該等股東合作
    ，委託其購買現金增資股，以獲取利潤，被告乃與友人多人共同集資而以被告名
    義委託第三人莊建民購買增資股，原告見狀乃要求被告准予加入投資增資股，兩
    造與投資人張燕生等人均為共同出資人，僅以被告名義委託第三人莊建民代為購
    買股票，是本件兩造及投資人張燕生等人均為委任人，第三人莊建民始為受任人
    ，被告與原告間並無委任之法律關係存在，從而原告依據民法第五百四十一條委
    任之法律關係，請求被告將已收取六百一十三萬二千七百四十二元，除給付一百
    八十一萬四千五百零五元外，應再給付原告四百卅一萬八千二百卅七元，顯無理
    由，應予駁回。
(四)以被告名義參與共同集資購買增資股之股東為數不少，而所欲購買之股票種類，
    數額亦極為龐大，參與集資購買與原告相同之鴻運電子股票有廿五萬股（原告僅
    為四萬股），燁輝鋼鐵股票有五十五萬股（原告僅為十五萬股），足見參與投資
    鴻運電子與燁輝鋼鐵之股東非僅原告一人，原告無權持莊建民所匯來之一千萬元
    要求全部受償，否則被告如何向其他投資者交待。第三人莊建民於八十九年二月
    十一日先匯予被告之一千萬元股款係莊建民指定為清償購買鴻運電子及燁輝鋼鐵
    等股票之投資人，被告乃依投資人出資之金額，按比例分配如下：原告甲○○一
    、八一四、五○五元，王芬芳（黃瀛洲）二五○、三七八元，黃溪松一、二七六
    、三三九元，沈秀波六二五、九四五元，許明國一、一九二、三八九元，黃碧霞
    四、○八○、八七一元，被告乙○○七五九、五七三元，合計共計一千萬元。
(五)有無受有報酬係委任關係中受任人應注意義務之不同，但並非委任關係之成立要
    件，其他契約關係（共同股資契約）並無不得收取報酬之限制，被告為多數共同
    投資人之出名名義人，對外需與受委託購買股票之受任人莊建民連繫，對內需與
    各投資人計算，並收受或支付各項金錢，若有閃失，被告亦難以對各共同投資人
    交待，謂不收取些許報酬而平白為他人耗費時間或精神甚至金錢之服務，何人願
    意，是縱被告向原告就上開投資項目收取些微報酬，亦不得因此推定被告為受原
    告委任處埋事務之人。
(六)若認兩造間確有委任關係存在（被告仍否認之），則原告是否得依民法第五百四
    十一條或第五百四十四條規定，向被告請求給付訴之聲明所載金額，亦非無研究
    之餘地，受任人所應交付於委任人之金錢、物品、及孳息以受任人所收取之範圍
    為限，不必額外再支付委任人任何內容，本件被告於收受第三人莊建民之匯款一
    千萬元後隨即按各投資人投資比率支付原告及其他共同投資人王芬芳、黃溪松、
    沈秀波、許明國、黃碧霞及被告本人部分，顯然被告已盡民法第五百四十一條規
    定之受任人應擔負之義務，原告縱有損失，亦僅得向第三人莊建民請求賠償而已
    。
(七)原告自八十八年七、八月間起即已多次匯款共同投資股票，並先後自八十八年九
    月六日起多次自被告處取得投資股票款，原告對於被告匯款予第三人莊建民購買
    股票交易之方式並接受匯款之結果，從未表示異議，顯然原告並無反對被告依此
    交易方式繼續匯款予第三人購買股票以賺取利潤，則原告如何能要求被告「應詳
    予查明莊建民是否果有股票可供交易？有無提供權利證書等相關認購股份之交件
    資料供以查證核對」之義務，亦即原告亦同意上揭股票交易方式，被告既依原告
    同意之交易方式買賣股票，則被告自無過失可言，若有過失或逾越權限之行為，
    依舉證責任分配之原則，自應由原告負舉證之責任。
三、証據：提出買賣股票資料、自首狀各一件、協議書六件、存款憑條四十三件。
    理      由
一、原告起訴主張其為投資獲利，知悉被告乙○○與許多上市公司股東熟識，可經由
    出資與該等股東合作，投資現金增資股，短期內即可獲取相當於股票發行價格與
    市價間價差之利潤，原告乃先後於八十八年十二月至八十九年一月間，提供資金
    委託被告投資上市公司鴻運電子公司股票即四萬股，每股以五十五元溢價發行，
    計股東應繳之認購股款二百二十萬元；燁輝鋼鐵公司股票十五萬股，每股以十五
    元溢價發行，計股東應繳之認購股款二百二十五萬元，並由原告先於八十八年十
    二月十六日將應付給被告之酬金，含被告依委任關係應付給接受資金之不知名之
    鴻運公司股東之利潤計三十二萬元，先行匯予被告；於八十九年一月十九日將應
    付予被告之酬金，含被告依委任關係應付給接受資金之不知名之燁輝鋼鐵公司股
    東之利潤計三十萬元匯予被告。前開二公司之股票之現金增資股款繳納憑證均於
    八十九年二月九日起上市買賣，各該經由被告接受投資之股東即依約定，以當日
    開盤價即鴻運電子股票每股八十五元；燁輝鋼鐵股票每股十八．四元，將各該股
    票在集中市場出售，計出售鴻運電子股票得款三百三十八萬四千九百五十五元，
    出售燁輝鋼鐵股票得款二百七十四萬七千七百八十七元，總計六百一十三萬二千
    七百四十二元，並將所得股款轉交被告。被告因處理委任事務，已受報酬之支付
    ，其因處理委任事務所必須支付予股東之利潤，亦由原告先行支付，則其因處理
    受委任之投資事務所收取之該等股款，即應依民法第五百四十一條之規定，全數
    交予委任之原告，惟被告竟僅於八十九年二月十一日匯款一百八十一萬四千五百
    零五元予原告，餘款四百三十一萬八千二百三十七元，則推拖拒不交付原告，為
    此基於委任關係訴請被告給付前開金額。又被告草率而有未盡注意義務之過失，
    且原告當時係要求被告直接找股票上市公司須用資金之股東買賣，然被告卻向非
    直接股東之第三人買賣，造成原告之損失，其處理委任事務顯有過失並已逾越權
    限，被告對原告所受之損害亦應依民法第五四四條之規定負賠償之責，爰請求賠
    償前開金額。
二、被告則以其自八十八年四月間起，即與親朋好友共同集資，以被告名義委託第三
    人莊建民購買上市公司現金增資股，直至八十八年十月間，原告再與被告及其他
    人共同集資，購買上揭增資股股票，此次集資之總金額成本高達五億一仟四百九
    十五萬二千元，詎第三人莊建民於受領被告等人上述所匯入高達五億一仟四百九
    十五萬二千元款項後，並未依約向各該公司股東購買現金增資股股票，經被告等
    人多次催索，始得悉第三人莊建民所謂與被告等交易之股票名稱及張數均為莊建
    民個人所杜撰，實際上莊建民並未將被告等所匯入之金額向各該公司股東購買現
    金增資股並將該鉅款挪為他用，被告等人始知受騙。被告與原告暨共同出資之客
    戶如張燕生等人受騙上當損失不貲，經多方與第三人莊建民連繫協調後，莊建民
    乃於八十九年二月十一日先匯予被告一千萬元，被告隨即返還原告一百八十一萬
    四千五百零五元，另被告與莊建民於八十九年二月廿八日再另達成協議，由莊建
    民先退還被告三千二百九十八萬四千元，所欠餘款四億八千一百九十六萬八千元
    ，竟懸而未決。而被告於收受上揭三千二百九十八萬四千元後，乃依被告及張燕
    生等共七人所出資之比率，分別再與張燕生等人達成協議，將該三千二百九十八
    萬四千元按比率返還張燕生等人。是本件兩造及投資人張燕生等人均為委任人，
    第三人莊建民始為受任人，被告與原告間並無委任之法律關係存在，從而原告依
    據委任之法律關係，請求被告將已收取六百一十三萬二千七百四十二元，除給付
    一百八十一萬四千五百零五元外，應再給付原告四百卅一萬八千二百卅七元，顯
    無理由，應予駁回等語置辯。 。
三、查原告主張其透過被告投資現金增資股，先後於八十八年十二月至八十九年一月
    間，提供資金委託被告投資上市公司鴻運電子公司股票即四萬股，每股以五十五
    元溢價發行，計股東應繳之認購股款二百二十萬元；燁輝鋼鐵公司股票十五萬股
    ，每股以十五元溢價發行，計股東應繳之認購股款二百二十五萬元，並由原告將
    前揭金額及應付給被告之酬金，含被告依委任關係應付給接受資金之不知名股東
    之利潤計六十二萬元匯予被告等情，業據其提出匯款單為証，復為被告所不爭執
    ，自堪予採信。又被告抗辯自八十八年四月間起，以其名義委託第三人莊建民，
    購買上市公司現金增資股，直至八十八年十月間又集資購買增資股股票，集資之
    總金額五億一仟四百九十五萬二千元，並自八十八年十月卅日起先後將集資款經
    由被告名義匯入第三人莊建民之帳戶，詎第三人莊建民於受領被告等人上述所匯
    入高達五億一千四百九十五萬二千元款項後，並未依約向各該公司股東購買現金
    增資股股票，莊建民所謂與被告交易之股票名稱及張數均為莊建民個人所杜撰，
    實際上莊建民並未將被告等所匯入之金額向各該公司股東購買現金增資股並將該
    鉅款挪為他用等情，亦據其提出買賣股票資料、自首狀、協議書等件為証，復為
    原告所不爭執，自亦堪信為真實。本件有爭執者係原告與被告間究係委任關係或
    共同集資關係？如為委任關係，被告是否因處理委任事務而收取金錢？被告是否
    因處理委任事務有過失或逾越權限致原告受有損害？經查：
(一)被告雖抗辯兩造係共同集資委由第三人莊建民買賣股票，並提出股票資料、自首
    狀、協議書等件為証，惟從協議書觀之，被告於收受第三人莊建民三千二百九十
    八萬四千元後，乃依被告及張燕生等七人所出資之比率，分別再與張燕生等人達
    成協議，將該三千二百九十八萬四千元按比率返還張燕生等人，惟卻未包括原告
    在內，亦即原告如為共同集資之人，何以前揭應分配之金額，並未將原告列入其
    中，顯見原告並非與被告處於同一地位之共同集資人，且被告亦不否認其收受原
    告所匯款之報酬，而原告買賣股票均係透過被告且以被告之名義為之，復為被告
    所不爭執，按委任乃當事人約定，一方委託他方處理事務，他方允為處理之契約
    ，是原告主張兩造間為委任之關係，即有可採。
(二)原告主張以當日開盤價即鴻運電子股票每股八十五元；燁輝鋼鐵股票每股十八．
    四元，將各該股票在集中市場出售，計出售鴻運電子股票得款三百三十八萬四千
    九百五十五元，出售燁輝鋼鐵股票得款二百七十四萬七千七百八十七元，總計六
    百一十三萬二千七百四十二元，被告應依民法第五百四十一條之規定，全數交予
    委任之原告，惟被告竟僅於八十九年二月十一日匯款一百八十一萬四千五百零五
    元予原告，餘款四百三十一萬八千二百三十七元，拒不交付原告云云。惟如前所
    述，以被告名義所聚集之資金包含原告之資金在內，已遭第三人莊建民所詐騙，
    ，則尚難謂被告因處理委任事務而有收取金錢之情形，故原告依據民法第五百四
    十一條第一項訴請被告交付因處理委任事務所收取之金錢，尚屬無據。原告雖主
    張被告自承於八十九年二月十一日向莊健民取回之一千萬元，則該一千萬元應係
    屬原告所購之鴻運電子及燁輝鋼鐵股票部分，惟原告並未舉証以實其說，且被告
    辯稱第三人莊建民於八十九年二月十一日先匯予被告之一千萬元股款係莊建民指
    定為清償購買鴻運電子及燁輝鋼鐵等股票之投資人，被告乃依投資人出資之金額
    ，按比例分配如下：原告甲○○一、八一四、五○五元，王芬芳（黃瀛洲）二五
    ○、三七八元，黃溪松一、二七六、三三九元，沈秀波六二五、九四五元，許明
    國一、一九二、三八九元，黃碧霞四、○八○、八七一元，被告乙○○七五九、
    五七三元，合計共計一千萬元，並提出匯款單為証，被告之抗辯即有可採，原告
    空言指稱該一千萬元係因處理原告之委任事務所收取之金錢，尚非可採。
(三)原告復主張被告受委託應盡其善良管理人之注意義務，自應詳查第三人莊健民是
    否果有股票可供交易，有無提供權利證書等相關認購股份之文件資料供以查證核
    對，被告均未詳查，顯失諸草率而有未盡注意義務之過失，且原告當時係要求被
    告直接找股票上市公司須用資金之股東買賣，然被告卻向非直接股東之第三人買
    賣，其處理委任事務顯有過失並已逾越權限云云，惟本件兩造間委任契約之內容
    究竟為何，是否如原告所主張被告僅能直接找股票上市公司須用資金之股東買賣
    股票，而不能透過第三人找股東買賣股票，涉及委任契約所約定之內容，又被告
    究應如何買賣股票始可謂已盡委任之注意義務，均須就委任契約之內容為判斷，
    而契約之內容究意為何，原告並未能舉証以實其說，故原告以被告處理委任事務
    顯有過失並已逾越權限，訴請被告賠償原告因此所受之損害，尚屬無據。
四、綜上所述，原告與被告間係委任關係，原告委任被告買賣未上市股票，被告亦透
    過三人莊建民買賣股票，惟遭莊建民詐騙，嗣被告除匯款一百八十一萬四千五百
    零五元予原告外，被告並未因委任而代原告收取其餘金錢，故原告訴請被告交付
    因處理委任事務所收取之金錢，尚屬無據；又原告主張被告處理委任事務有過失
    並已逾越權限，據以訴請損害賠償，惟並未舉証以實其說，其請求仍屬無據，應
    予駁回。
據上論結，本件原告之訴為無理由，依民事訴訟法第第七十八條，判決如主文。
中      華      民      國    九十      年      五      月    二十四    日
                                    臺灣屏東地方法院民事第二庭
~B法      官  黃義成
右為正本係照原本作成。
如不服本判決，應於收受送達後二十日內向本院提出上訴書狀，其未表明上訴理由者
，應於提出上訴後二十日內向本院補提理由書狀（均須按他造當事人之人數附繕本）
。
~B法院書記官  徐建功
中      華      民      國    九十      年      五      月    二十四    日


司法院資訊處製作；財團法人民間司法改革基金會備份。
